ACORDAO-COMPLETO-2496976

ACÓRDÃO 3233/2022 ATA 18/2022 - PRIMEIRA CÂMARA

VISTOS, relatados e discutidos estes autos de aposentadoria concedida pela Câmara dos Deputados.
ACORDAM os ministros do Tribunal de Contas da União, reunidos em sessão da 1ª Câmara, diante das razões expostas pelo relator, em:
9.1. considerar ilegal o ato de aposentadoria de Luciano Gomes de Carvalho Pereira (72298/2020, peça 3) , negando-lhe registro, nos termos do § 1º do art. 260 do RI/TCU;
9.2. dispensar a devolução dos valores indevidamente recebidos, presumidamente, de boa-fé pelo ex-servidor, nos termos da Súmula 106 deste Tribunal;
9.3. determinar à Câmara dos Deputados que:
9.3.1. suspenda, no prazo de 15 (quinze) dias, todo e qualquer pagamento concernente ao ato impugnado, comunicando ao Tribunal as providências adotadas, nos termos dos arts. 262, caput, do RI/TCU, e 8º, caput, da Resolução TCU 206/2007;
9.3.2. dê ciência do inteiro teor desta deliberação ao interessado, alertando-o de que o efeito suspensivo proveniente da interposição de eventuais recursos perante o Tribunal não o exime da devolução dos valores percebidos indevidamente após a respectiva notificação, caso esses não sejam providos, devendo encaminhar os comprovantes dessa notificação a esta Corte no prazo de até 30 (trinta) dias;
9.4. encerrar o processo e arquivar os presentes autos.

ATO DE APOSENTADORIA.

Primeira Câmara

Câmara dos Deputados.

3. Interessado: Luciano Gomes de Carvalho Pereira (XXX.991.641-XX).

13.1. Ministros presentes: Walton Alencar Rodrigues (Presidente), Vital do Rêgo e Jorge Oliveira.
13.2. Ministro-Substituto convocado: Augusto Sherman Cavalcanti.
13.3. Ministro-Substituto presente: Weder de Oliveira (Relator).

WEDER DE OLIVEIRA

Em exame, aposentadoria concedida ao Sr. Luciano Gomes de Carvalho Pereira pela Câmara dos Deputados.
Reproduzo, com ajustes de forma, instrução elaborada pelo auditor da Secretaria de Fiscalização de Integridade de Atos e Pagamentos de Pessoal e de Benefícios Sociais (Sefip) , o qual contou com a anuência do diretor da unidade (peças 5 e 6) e a concordância do Ministério Público junto a este Tribunal (MP/TCU) , representado pelo procurador Sérgio Ricardo Costa Caribé (peça 7) :
" (...) EXAME TÉCNICO
Procedimentos aplicados
1.	Os procedimentos para exame, apreciação e registro de atos de pessoal encontram-se estabelecidos na Instrução Normativa TCU 78/2018 e na Resolução TCU 206/2007. Essas normas dispõem que os atos de pessoal disponibilizados por meio do e-Pessoal devem ser submetidos previamente a críticas automatizadas, com base em parâmetros predefinidos.
2.	As críticas das informações cadastradas na etapa de coleta do ato foram elaboradas e validadas levando-se em conta as peculiaridades de cada ato. Os itens verificados nessa etapa são inerentes a dados cadastrais, fundamentos legais, mapa de tempo, ficha financeira, assim como eventuais ocorrências de acumulação. Trata-se de verificações abrangentes, minuciosas e precisas e sem a necessidade de ação humana e, portanto, menos suscetível a falhas. As críticas aplicadas estão discriminadas no sistema, no Menu e-Pessoal, opção "Crítica", que podem ser acessadas mediante concessão de perfil específico a servidores do TCU responsáveis pela análise.
3.	Além das críticas automatizadas, há verificação humana adicional no caso de haver alertas do sistema ou informações não formatadas, como esclarecimentos do gestor ou do controle interno.  
4.	As críticas também consideram os registros do Sistema Integrado de Administração de Recursos Humanos (Siape) . O Siape disponibiliza informações atualizadas sobre as parcelas que integram os proventos, diferentemente, portanto, do e-Pessoal, que informa as parcelas no momento do registro do ato. 
5.	Essa confrontação com o Siape fornece uma visão atual e verdadeira da situação, o que permite descaracterizar irregularidades e inconsistências que, embora constantes do e-Pessoal, já foram corrigidas.
6.	As verificações detectadas no ato encontram-se discriminadas na aba de pendências do ato no sistema e-Pessoal, bem como no espelho do ato contemplado por esta instrução.
Exame das Constatações
7.	Ato: 72298/2020 - Inicial - Interessado: LUCIANO GOMES DE CARVALHO PEREIRA - CPF: XXX.991.641-XX
7.1.	Parecer do Controle Interno: considerar o ato Legal com esclarecimentos. Justificativa:  Dados originalmente cadastrados no formulário Sisac 30073502.04.2017.000140-7, enviado ao TCU em 12/6/2017. Recadastrados no e-Pessoal em atenção ao Ofício-Circular 001/2020-Sefip/TCU, de 30/4/2020.
7.2.	Constatações e análises: 
7.2.1.	O Controle interno emitiu parecer pela legalidade com esclarecimentos.
a.	Justificativa do Gestor de Pessoal: Não há. Verificação efetuada no âmbito do TCU.
b.	Análise do Controle Interno:  Não há. Verificação efetuada no âmbito do TCU.
c.	Análise da Equipe Técnica: Legal
Os esclarecimentos do controle interno não interferem na análise do ato.
7.2.2.	Ato e-Pessoal em substituição a ato Sisac devolvido de acordo com comunicado da presidência do TCU. Data de encaminhamento do ato Sisac ao TCU: 12/06/2017
a.	Justificativa do Gestor de Pessoal: Não há. Verificação efetuada no âmbito do TCU.
b.	Análise do Controle Interno:  Não há. Verificação efetuada no âmbito do TCU.
c.	Análise da Equipe Técnica: Legal
Ato em substituição a ato SISAC devolvido com entrada original no TCU na data de 12/6/2017.
7.2.3.	Houve o registro de pelo menos uma rubrica com 'Denominação para análise pelo TCU = Vantagem de caráter pessoal (122 - VP/INCORPORADA LEI 9527/97 - PROVENTOS (Vantagem de caráter pessoal - Incorporação de quintos/décimos de função) - R$ 6.638,25) .
a.	Justificativa do Gestor de Pessoal: Não há. Verificação efetuada no âmbito do TCU.
b.	Análise do Controle Interno:  Não há. Verificação efetuada no âmbito do TCU.
c.	Análise da Equipe Técnica: Ilegal
É indevida a concessão da vantagem de quintos ou décimos aos ocupantes do cargo de Consultor Legislativo, pois a função comissionada exercida era inerente às atribuições do cargo efetivo.
7.3.	O quadro resumo de ocorrências e, quando for o caso, o detalhamento da norma legal e da jurisprudência para as inconsistências acima elencadas encontra-se no anexo II dessa instrução. 
7.4.	Encaminhamento do ato: 
7.4.1.	Considerar ILEGAL e recusar registro do ato de Aposentadoria de LUCIANO GOMES DE CARVALHO PEREIRA do quadro de pessoal do órgão/entidade Câmara dos Deputados, com base nos arts. 71, inciso III, da Constituição Federal, 1º, inciso V, e 39, inciso II, da Lei 8.443/1992 e 260, § 1º, do Regimento Interno. 
7.4.2.	Com fulcro no art. 262, caput, do Regimento Interno deste Tribunal, determinar ao órgão/entidade Câmara dos Deputados que: 
a.	dê ciência, no prazo de quinze dias, contados da notificação, do inteiro teor desta deliberação ao interessado, alertando-o de que o efeito suspensivo proveniente da interposição de eventuais recursos junto ao TCU não o exime da devolução dos valores percebidos indevidamente, caso o recurso não seja provido.
b.	emita novo ato, livre da irregularidade ora apontada, em substituição ao ato de Aposentadoria de LUCIANO GOMES DE CARVALHO PEREIRA, submetendo-o à nova apreciação por este Tribunal, na forma do artigo 260, caput, também do Regimento.
c.	no prazo de trinta dias, contados da ciência da decisão, envie a este Tribunal documentos comprobatórios de que o interessado cujo ato foi impugnado está ciente do julgamento deste Tribunal.
d.	promova, no prazo de 30 (trinta) dias, o destaque da (s) parcela (s) de quintos incorporada (s) com amparo em funções comissionadas de Consultor Legislativo e transforme-a (s) em ¿Parcela Compensatória¿ a ser absorvida por ocasião: do desenvolvimento no cargo ou na carreira por progressão ou promoção, ordinária ou extraordinária; da reorganização ou da reestruturação dos cargos e da carreira ou das remunerações; da concessão de reajuste ou vantagem de qualquer natureza, consoante determinação contida no Acórdão 2602/2013-TCU-Plenário.
e.	dispense a devolução dos valores indevidamente recebidos de boa-fé até a data da ciência do órgão/entidade Câmara dos Deputados, do acórdão que vier a ser proferido, com base no Enunciado 106 da Súmula da Jurisprudência do TCU.
CONCLUSÃO
8.	A abrangência e a profundidade das verificações levadas a efeito fundamentam convicção de que o ato 72298/2020 pode ser apreciado pela ilegalidade, em razão das irregularidades apontadas no item Exame das Constatações desta instrução, que representam afronta à legislação e à jurisprudência de referência.
9.	O aludido ato deu entrada neste Tribunal há menos de cinco anos, não sendo aplicável, portanto, o procedimento de contraditório e ampla defesa determinado pelo Acórdão 587/2011-TCU-Plenário.
PROPOSTA DE ENCAMINHAMENTO
10.	Ante o exposto, com fundamento no art. 71, inciso III, da Constituição Federal, no art. 1º, inciso V, e art. 39, incisos I e II, da Lei 8.443/1992, no art. 260 do Regimento Interno do Tribunal de Contas da União, propõe-se: 
10.1.	Considerar ILEGAL e recusar registro do ato de Aposentadoria de LUCIANO GOMES DE CARVALHO PEREIRA do quadro de pessoal do órgão/entidade Câmara dos Deputados, com base nos arts. 71, inciso III, da Constituição Federal, 1º, inciso V, e 39, inciso II, da Lei 8.443/1992 e 260, § 1º, do Regimento Interno.
10.2.	Com fulcro no art. 262, caput, do Regimento Interno deste Tribunal, determinar ao órgão/entidade Câmara dos Deputados que: 
10.2.1.	promova, no prazo de 30 (trinta) dias, o destaque da (s) parcela (s) de quintos incorporada (s) com amparo em funções comissionadas de Consultor Legislativo e transforme-a (s) em ¿Parcela Compensatória¿ a ser absorvida por ocasião: do desenvolvimento no cargo ou na carreira por progressão ou promoção, ordinária ou extraordinária; da reorganização ou da reestruturação dos cargos e da carreira ou das remunerações; da concessão de reajuste ou vantagem de qualquer natureza, consoante determinação contida no Acórdão 2602/2013-TCU-Plenário.
10.2.2.	emita novo ato, livre da irregularidade ora apontada, em substituição ao ato de Aposentadoria de LUCIANO GOMES DE CARVALHO PEREIRA, submetendo-o à nova apreciação por este Tribunal, na forma do artigo 260, caput, também do Regimento.
10.2.3.	dê ciência, no prazo de quinze dias, contados da notificação, do inteiro teor desta deliberação ao interessado, alertando-o de que o efeito suspensivo proveniente da interposição de eventuais recursos junto ao TCU não o exime da devolução dos valores percebidos indevidamente, caso o recurso não seja provido.
10.2.4.	dispense a devolução dos valores indevidamente recebidos de boa-fé até a data da ciência do órgão/entidade Câmara dos Deputados, do acórdão que vier a ser proferido, com base no Enunciado 106 da Súmula da Jurisprudência do TCU.
10.2.5.	no prazo de trinta dias, contados da ciência da decisão, envie a este Tribunal documentos comprobatórios de que o interessado cujo ato foi impugnado está ciente do julgamento deste Tribunal."
É o relatório.

não há.

Procurador Sérgio Ricardo Costa Caribé.

APOSENTADORIA. CONSULTOR LEGISLATIVO. INCORPORAÇÃO DE "QUINTOS". IMPOSSIBILIDADE. SÚMULA 106. ILEGALIDADE DO ATO. DETERMINAÇÕES. CIÊNCIA.

APOSENTADORIA (APOS)

Secretaria de Fiscalização de Integridade de Atos e Pagamentos de Pessoal e de Benefícios Sociais (Sefip).

Em exame, aposentadoria concedida, em 23/12/2016, ao Sr. Luciano Gomes de Carvalho Pereira, pela Câmara dos Deputados.
A Secretaria de Fiscalização de Integridade de Atos e Pagamentos de Pessoal (Sefip) pugna pela ilegalidade do ato, aduzindo que "é indevida a concessão da vantagem de quintos ou décimos aos ocupantes do cargo de Consultor Legislativo, pois a função comissionada exercida era inerente às atribuições do cargo efetivo." 
O Ministério Público junto a este Tribunal (MP/TCU) , representado pelo procurador Sérgio Ricardo Costa Caribé, acompanha a proposta da Sefip.
Acolho as proposta de encaminhamento formulada pela unidade instrutiva, em consonância com a jurisprudência desta Corte, descrita no anexo II da instrução,  cujos fundamentos incorporo às minhas razões de decidir.
II
A legislação em espécie exige a designação formal de servidor para o exercício da função de direção, chefia ou assessoramento, por observância dos arts. 62 e 62-A da Lei 8.112/1990, do art. 3º da Lei 8.911/1994, do art. 15 da Lei 9.527/1997 (Acórdão 2602/2013-TCU-Plenário, relator ministro Raimundo Carreiro, e do Acórdão 1473/2009-TCU-Segunda Câmara, relator ministro José Jorge) .
Consta do ato rubrica referente à incorporação de 10/10 pelo exercício da função FC7-consultor legislativo (atual FC-3) , no período de 15/2/1991 a 13/2/1996.
Essa função foi atribuída (inicialmente de forma equivalente à função comissionada FC-07) a todos os ocupantes de cargos de nível superior da Câmara dos Deputados e passou a ser paga em valor fixo (art. 3º da Lei 12.777/2012) , e, atualmente, no caso específico dos analistas legislativos (atribuição consultoria) , é paga com acréscimo de 59% (cinquenta e nove por cento) , conforme art. 5º, III, da Lei 11.335/2006 (com a redação dada pela Lei 12.777/2012) .
Extrai-se do ato, que o interessado, além de quintos incorporados, percebe em seus proventos o valor da função (82-GRAT. DE REPRESENTACAO/GR - PROVENTOS) acrescidos de 59% (84-ACRESC. GRAT. DE REPRES/GR - PROVENTOS) . Conclui-se, dessa forma, que a parcela de quintos incorporados se refere à função inerente às atribuições do cargo. 
Uma vez que tal vantagem não se trata, factualmente, de funções de confiança, gratificadas, ou de cargos em comissão legalmente constituídos, e sim de vantagem inerente ao cargo efetivo, a parcela de quintos não pode prosperar.
Transcrevo, por se aplicar ao exame do ato em questão, excerto do voto do ministro Benjamin Zymler, condutor do Acórdão 2290/2022-TCU-Primeira Câmara, por esclarecer, de forma cristalina, a impossibilidade jurídica da incorporação da parcela de "quintos" pelos analistas legislativos, atribuição consultoria:
" (...) os Consultores Legislativos não exercem, de fato, cargo em comissão/função de confiança, pois a FC-7 (posteriormente FC-3) era inerente ao próprio cargo. Logo, essa função não tem os atributos típicos que justificam sua incorporação sob a forma de 'quintos', a saber: relação de confiança com a autoridade responsável pela nomeação, transitoriedade e demissibilidade ad nutum.
4. Anteriormente à Lei 11.335/2006, os Analistas Legislativos recebiam uma parcela denominada Gratificação de Representação Mensal (GRM) , equivalente a 80% da FC-7, ao passo que os Consultores Legislativos receberiam a retribuição da própria função. Mas é de se entender que essa função era apenas uma referência de valor devido a uma gratificação criada para esse grupo de servidores, já que não ocorria o exercício de cargo em comissão e assemelhados, na prática.
5. A nova lei disciplinou a matéria de forma mais adequada, ao criar uma gratificação denominada 'Representação Mensal', equivalente a 100% da FC-7 para os Analistas Legislativos e um adicional de 80% dessa mesma gratificação para o Consultor Legislativo, quando no desempenho de suas funções típicas. Ou seja: o Analista Legislativo passou a receber 100% da retribuição da FC-7, ao passo que o Consultor Legislativo passou a receber 180% da função.
6. Assim, a despeito do nomen iures FC-7, a posse no cargo de Analista Legislativo, atribuição Consultoria, não ensejava, por si só, o exercício dessa função, de modo que não existe direito à incorporação de 'quintos', benefício exclusivo de quem exercia cargo em comissão e assemelhados." (não grifado no original) .
Ademais, a cumulação da gratificação de representação e dos quintos dela decorrentes paga aos analistas legislativos não é devida, como esclarecido pelo ministro Benjamin Zymler, em análise de aposentadoria concedida pela Câmara dos Deputados:
"19. Como se vê, a referida vantagem é devida exclusivamente aos ocupantes do cargo efetivo de Analista Legislativo, atribuição Consultoria, o mesmo ocupado pela ora interessada, e, por certo, destina-se a remunerar o exercício da atividade de assessoramento legislativo prestado por esses servidores.
20. Lembro que, nos termos do art. 50 da Lei 8.112/1990, 'as vantagens pecuniárias não serão computadas, nem acumuladas, para efeito de concessão de quaisquer outros acréscimos ulteriores, sob o mesmo título ou idêntico fundamento'.
21. No mesmo sentido, vale conferir o seguinte precedente do Supremo Tribunal Federal:
'RECURSO ORDINÁRIO EM MANDADO DE SEGURANÇA. REMUNERAÇÃO DE SERVIDOR PÚBLICO. ADICIONAL BIENAL. ACUMULAÇÃO COM GRATIFICAÇÃO POR TEMPO DE SERVIÇO. IMPOSSIBILIDADE. INEXISTÊNCIA DE DIREITO ADQUIRIDO. JURISPRUDÊNCIA PREDOMINANTE DO STF.
1. Acumulação de vantagens concedidas sob o mesmo título. Vedação constitucional (CF, artigo 37, XIV) . Adicional bienal e qüinqüênios: acréscimos à remuneração que têm o tempo de serviço público como fundamento.
2. Jurisprudência do STF no sentido de que não cabe invocar direito adquirido contra regime jurídico se o patrimônio do servidor legalmente consolidado não foi reduzido. Recurso não provido' (RMS 23.458/DF, Relator p/ acórdão Min. Maurício Corrêa, in DJ 3/5/2002) .
22. No caso concreto, de acordo com os elementos constantes dos autos, verifica-se que os 'quintos' incorporados, posteriormente convertidos em VPNI, originaram-se do exercício de função comissionada destinada à consultoria legislativa, sendo, portanto, indevido o pagamento da referida vantagem juntamente ao acréscimo de gratificação de representação de que cuida o art. 5º da Lei 11.335/2006, instituída para assegurar um plus salarial pelo exercício daquela mesma atividade, sob pena de violação do disposto no inciso XIV do artigo 37 da Constituição Federal de 1988, que veda a acumulação de vantagens concedidas sob o mesmo fundamento.
23. Observe-se, ainda, a propósito, que a própria Lei 11.335/2006 vedou o pagamento cumulativo do acréscimo previsto no seu art. 5º com a retribuição pelo exercício de cargo em comissão ou função de confiança da Câmara dos Deputados, aí incluída, por óbvio, a sua incorporação sob forma de 'quintos' (inciso I do art. 5º da Lei 11.335/2006) " (Acórdão 18203/2021-TCU-Primeira Câmara, não grifado no original) .
Com essas considerações, a presente aposentadoria deve ser considerada ilegal.
Uma vez que o ato foi enviado a esta Corte de Contas há menos de 5 (cinco) anos, pode ser apreciado sem a necessidade de prévia oitiva da interessada, nos termos do Acórdão 587/2011-TCU-Plenário, bem como pode ser julgado, por não se enquadrar na decisão do Supremo Tribunal Federal, em sede de repercussão geral, no âmbito do RE 636.553 ("em atenção aos princípios da segurança jurídica e da confiança legítima, os Tribunais de Contas estão sujeitos ao prazo de 5 anos para o julgamento da legalidade do ato de concessão inicial de aposentadoria, reforma ou pensão, a contar da chegada do processo à respectiva Corte de Contas") .
Diante do exposto, manifesto-me pela aprovação do acórdão que ora submeto à apreciação deste Colegiado.
TCU, Sala das Sessões, em 7 de junho de 2022.
Weder de Oliveira 
Relator